臺灣高雄地方法院民事判決　　　　　　　　　　　　　九十二年度訴字第九二七號
　　原　　　告　癸○○○
　　訴訟代理人　金輔政　　　律師
　　被　　　告　丙○○○
　　　　　　　　壬○○○
　　代理人　　　子○○
　　被　　　告　戊○○
　　　　　　　　辛○○
　　　　　　　　己○○
　　　　　　　　庚○○
　　　　　　　　甲○○
　　　　　　　　乙○○○
　　右一人訴訟　丁○○
　　代理人
　　代理人　　　洪天慶　　　律師
右當事人間分割共有物事件，經本院於民國九十三年七月二十三日言詞辯論終結，判
決如左：
    主　    文
兩造共有坐落高雄縣岡山鎮○○段一一九九地號，地目建，面積玖佰捌拾柒平方公尺
之土地，准予分割，分割方法為：如附圖一所示編號一一九九之Ｂ部分面積壹佰肆拾
肆平方公尺，分歸原告取得；如附圖一所示編號一一九九之Ｃ部分面積壹佰肆拾肆平
方公尺，分歸被告丙○○○取得；如附圖一所示編號一一九九之Ｄ部分面積壹佰肆拾
肆平方公尺，分歸被告壬○○○取得；如附圖一所示編號一一九九之Ａ部分面積壹佰
肆拾肆平方公尺及一一九九之Ｅ部分面積貳佰拾伍平方公尺，合計佰柒拾玖平方
公尺，分歸被告乙○○○取得；如附圖一所示編號一一九九部分面積壹佰肆拾肆平方
公尺，分歸被告甲○○取得；如附圖一所示編號一一九九之Ｆ部分面積拾貳平方公
尺，分歸被告戊○○、辛○○、庚○○及己○○按應有部分各四分之一比例保持共有
。
訴訟費用由原告、被告丙○○○、壬○○○及甲○○各負擔百分之十五、被告乙○○○負擔百分之三十七、被告戊○○、辛○○、庚○○及己○○負擔百分之三。
    事實及理由
一、原告主張：按各共有人除因物之使用目的不能分割或契約訂有不分割之期限外，
    得隨時請求分割共有物，民法第八百二十三條第一項著有明文。本件兩造共有坐
    落高雄縣岡山鎮○○段一一九九地號，地目建，面積九八七平方公尺之土地（下
    稱系爭土地），應有部分為原告二五０００分之三六五八，被告丙○○○、壬○○○（下稱愛玉等）及甲○○分別為二五０００分之三六五八，被告乙○○○為
    二五０００分之九五五三，被告戊○○、辛○○、庚○○及己○○（下稱戊○○
    等）各為二００００之一六三合計二五０００分之八一五。而按兩造間就系爭土
    地並無不能分割之特約，或目的上不能分割之情事，且因無法達成協議分割，基
    於土地經濟有效利用及促進社會經濟發達之因素，確有分割土地之必要等情，爰
    本於民法第八百二十三條第一項及第八百二十四條第二項規定。聲明：求為判決
    如主文第一項所示（下稱原告分割案）。
二、被告丙○○○等則以：同意分割，並同意原告主張之分割方案。被告戊○○等則
    以：同意分割，亦同意分割如附圖一所示位置。被告甲○○及乙○○○（下稱甲○○等）則以：同意分割，惟分割方案應採用如附圖二所示，即附圖二所示編號
    一一九九之Ｄ１部分面積一四五平方公尺，分歸原告取得；如附圖二所示編號一
    一九九之Ｂ１部分面積一百四十四平方公尺，分歸丙○○○取得；如附圖二所示
    編號一一九九之Ｃ１部分面一百四十四平方公尺，分歸壬○○○取得；如附圖二
    所示編號一一九九之Ａ１部分面積一百四十五平方公尺及一一九九之Ｅ１部分面
    積二三二平方公尺，合計三百七十七平方公尺，分歸乙○○○取得；如附圖二所
    示編號一一九九部分面積一百四十五平方公尺，分歸甲○○取得；如附圖二所示
    編號一一九九之Ｆ１部分面積三十二平方公尺，分歸戊○○、辛○○、庚○○及
    己○○按應有部分各四分之一比例保持共有（下稱甲○○等分割案）。如採用附
    圖一所示分割方案，將產生價值差異問題等語置辯。爰聲明：駁回原告之訴。
三、原告主張系爭土地，地目建，面積九八七平方公尺，應有部分為原告二五０００
    分之三六五八，愛玉等及甲○○分別為二五０００分之三六五八，乙○○○為二
    五０００分之九五五三，戊○○等各為二００００之一六三合計二五０００分之
    八一五。又兩造間就系爭土地並無不能分割之特約，或目的上不能分割之情事，
    且無法達成協議分割等事實，為被告所不爭執，並據原告提出土地登記謄本附卷
    可稽，堪認原告主張上開事實為真實。
四、按共有人得隨時請求分割共有物，但因物之使用目的不能分割或契約訂有不分割
    之期限者，不在此限；又共有物之分割，依共有人之協議方法行之，分割之方法
    不能協議者，法院得依任何共有人之聲請，以原物分配於各共有人，民法第八百
    二十三條第一項、第八百二十四條第一項第一款分別訂有明文。經查，系爭土地
    並無使用目的上不能分割之情事，且未訂有不能分割之協議乙節，為兩造所不爭
    執，而其中無使用目的上不能分割部分，並據本院履勘現場屬實，有九十二年六
    月十九日勘驗筆錄及現場照片附卷可稽，堪可認定。
五、再按「分割共有物，以消滅共有關係為目的。法院裁判分割共有土地時，除因該
    土地內部分土地之使用目的不能分割 (如為道路) ，或部分共有人仍願維持共有
    關係，應就該部分土地不予分割或准許部份共有人成立新共有關係外，應將土地
    分配於各共有人單獨所有」 (最高法院六十九年台上字第一八三一號判例要旨可
    資參照)。經查，戊○○等同意於系爭土地分割後，仍然維持共有關係乙節，業
    據彼等具狀陳述屬實，堪予認定。揆諸前開判例要旨所示，系爭土地分割後，關
    於戊○○等分得部分，自應按彼等應有部分比例，繼續維持共有關係。
六、復按裁判上定共有物之分割方法時，法院本有自由裁量之權，應斟酌當事人之聲
    明，各共有人之利害關係，並共有物之性質、價格、利用價值及分割後之經濟效
    益，而為適當之分配，且以維持全體共有人之公平為標準，不受任何共有人主張
    之拘束（最高法院七十二年台上字第三八八三號、七十八年台上字第二一四一號
    判決要旨參照）。茲甲○○等固同意分割，惟不同意原告分割案，並主張應採用
    附圖二所示分割方案，且附圖一所示分割方案，將產生系爭土地價值差異問題。
    從而，本件應予審究者，乃系爭土地分割方案究以附圖一或附圖二可採？又如採
    附圖一所示分割方案，各分得人是否產生價差問題，爰分述如下：
（一）系爭土地分割方案究以附圖一或附圖二可採：
　１、經查，系爭土地無論採用附圖一或附圖二所示分割方案，其中有關兩造分得土
　　　地之面積與其應有部分比例換算結果相符合乙節，為兩造所不爭執（參見本院
　　　九十三年四月十六日言詞辯論筆錄），堪予認定。從而，本件無論採用附圖一
　　　或附圖二所示分割方案，自均無面積短少致須互相補貼差額之問題。
　２、次查，系爭土地如附圖一所示１１９９之Ｃ、Ｄ部分（下稱Ｃ或Ｄ部分），種
　　　植龍眼樹及芒樹，龍眼樹下搭有棚架，並有牛棚。附圖一所示Ｄ部分靠近西
　　　南面有一棟屋瓦平房，外觀老舊，據甲○○稱：除部分由乙○○○出租他人使
　　　用外，餘多供倉庫使用。如附圖一所示１１９９之Ａ、Ｂ部分（下稱Ａ或Ｂ部
　　　分）及Ｃ一部分為長方型的空地。如附圖一所示１１９９部分上坐落甲○○所
　　　有建號高雄縣岡山鎮○○段三三八號二層樓房一棟（下稱系爭房屋），系爭房
　　　屋後半段即靠近西面部分有增建廚房。如附圖一所示１１９９之Ｅ部分（下稱
　　　Ｅ部分）有一棟Ｌ型之屋瓦平房，外觀較完整且新，據甲○○稱：係乙○○○
　　　所有，並出租他人使用。如附圖一所示１１９９、Ａ、Ｂ、Ｃ、Ｄ部分東臨前
　　　峰路，為公有土地，路面寬約五米至六米，據丙○○○等稱；將來計劃道路為
      八米寬。如附圖一所示Ｄ即西南部分面臨最寬部分係三米寬之巷道，為私人共
      有之土地，依現場觀察，救火車無法進入該巷道等情，業據原告陳述綦詳，並
      為被告所不否認，復據本院依職權勘驗現場無誤，有勘驗筆錄、照片十二幀及
      高雄縣岡山地政事務所複丈成果圖附卷可稽，堪可認定。依上所述，堪認面向
      前峰路部分，人車進出方便，並無防火救護問題；反之，面向最寬部分係三米
      巷道部分，則非但救火車無法進入，即使一般車輛進出，亦成問題。又甲○○
      所有系爭房屋係屬已辦保存登記之建物，倘參酌其發生原因日期為民國五十八
      年八月三十日，登記日期為七十一年七月六日乙節相互以觀，顯見系爭房屋建
      造當時，業已獲得當時共有人之同意，則審酌系爭土地之分割，自應考量系爭
      房屋存在之事實。再乙○○○所有系爭土地之應有部分最多，為求取系爭土地
      共有人全體衡平利益，故於審酌分割時，有關乙○○○所有應有部分，即無法
      分割為完整的一大塊，此參酌原告分割案及甲○○等分割案所示分割方式，均
      未將乙○○○所有應有部分分割成一大塊益明，惟為使乙○○○應有部分便於
      整體利用，仍應儘可能使其分得部分相接連。此外，參以甲○○所有系爭房屋
      存在之事實，暨甲○○與乙○○○係母子關係等情，於分割時，亦應儘可能使
      甲○○及乙○○○分得之土地相接連，並以系爭房屋坐落基地為中心點，以方
      便彼等整體彈性使用。是本院於作成系爭土地分割方案時，自應參酌上開各項
      客觀事實為之。
  ３、綜上所述，本院認原告分割案即附圖一所示分割方法，其中如附圖一所示編號
      Ｂ部分面積一百四十四平方公尺，分歸原告取得；如附圖一所示編號Ｃ部分面
      積一百四十四平方公尺，分歸丙○○○取得；如附圖一所示編號Ｄ部分面積一
      百四十四平方公尺，分歸壬○○○取得；如附圖一所示編號Ａ部分面積一百四
      十四平方公尺及Ｅ部分面積二百三十五平方公尺，合計三百七十九平方公尺，
      分歸乙○○○取得；如附圖一所示編號一一九九部分面積一百四十四平方公尺
      ，分歸甲○○取得；如附圖一所示編號Ｆ部分面積三十二平方公尺，分歸戊○○、辛○○、庚○○及己○○按應有部分各四分之一比例保持共有，使兩造分
      得之土地，除戊○○等因與其原有土地相連，故要求分得如附圖一所示Ｆ部分
      外，餘均面向五米至六米寬之前峰路，人車進出方便；甲○○分得之土地與其
      系爭房屋坐落基地相合；乙○○○分得如附圖一所示Ａ、Ｅ部分與甲○○分得
      之土地相鄰，且Ａ、Ｅ部分土地亦相鄰，除有助於乙○○○自行整體使用分得
      土地外，亦有利於其與甲○○評估整體使用分得之土地，乃為系爭土地最妥當
      與公平之方法，爰予採用。
  ４、至甲○○等分割案，一方面使原告、丙○○○及壬○○○分得之土地面臨最寬
      僅三米之巷道，不利彼等車輛進出；他方面則使甲○○及乙○○○分得所有面
      臨前峰路最佳地段部分，顯然並不公平。又乙○○○分得部分土地，亦呈東西
      各一塊，不利其整體使用，故甲○○等主張之分割案，於本件土地分割時，自
      不宜採用，併予敘明。
（二）附圖一所示分割方案，各分得人是否產生價差問題：
  １、甲○○等固主張如採用附圖一所示分割方案，會產生分得價差問題云云，惟並
      未具體指摘價差發生之判斷標準為何？或分得土地價值較高、較低者為何？從
      而，甲○○等所為主張，是否可採，已非無疑。
  ２、本院認為如附圖一所示分割方法，其中編號Ｂ、Ｃ、Ｄ、Ａ及一一九九部分均
      面臨五米至六米寬之前峰路，且彼此間土地相緊臨，並無土地落差問題。次查
      ，附圖一所示編號Ｄ部分雖南向最寬三米之巷道，惟該巷道因過於狹窄，並不
      利於救火車及一般車輛進出，業如上述。故本院認分得Ｄ部分土地者，尚不致
      因其南向三米巷道，造成價值落差。末查，如附圖一所示Ｅ部分土地上坐落乙○○○所有Ｌ型之房屋，顯見其早已使用該基地，倘參酌Ｅ部分與Ａ部分土地
      亦屬相連接，則乙○○○分得Ａ、Ｅ部分土地，自亦無價值落差問題。綜上所
      述，甲○○等主張系爭土地如依附圖一所示分割方案分割，將產生分得土地價
      差問題，尚不可採。
七、從而，原告本於民法第八百二十三條第一項及八百二十四條第二項規定，訴請分
    割兩造共有系爭土地，為有理由，應予准許，爰准將系爭土地分割如主文第一項
    所示。
八、據上論結，原告之訴為有理由，依民事訴訟法第七十八條、第八十條之一、第八
    十五條第一項但書，判決如主文。
中　　　華　　　民　　　國　　九十三　　年　　　八　　　月　　十七　　　日
                                臺灣高雄地方法院民事第二庭
~B法　　　官　李昭彥
正本係照原本作成。
如不服本判決，應於送達後廿日內，向本院提出上訴狀並表明上訴理由，如於本判決
宣示後送達前提起上訴者，應於判決送達後十日內補提上訴理由書（須附繕本）。
中　　　華　　　民　　　國　　九十三　　年　　　八　　　月　　 十七　　 日
~B法院書記官　鄭翠蘭
